【裁判字號】    95,上易,356
【裁判日期】    950815
【裁判案由】    傷害
【裁判全文】
臺灣高等法院臺南分院刑事判決         95年度上易字第356號
上  訴  人
即  被  告  甲○○
                    通訊處：馬.
            乙○○
共      同
選任辯護人  林彥百律師
上列上訴人因傷害案件，不服臺灣嘉義地方法院94年度訴字第61
9號中華民國95年6月7日第一審判決（起訴案號：臺灣嘉義地方
法院檢察署94年度調偵續字第3號），提起上訴，本院判決如下
：
    主  文
原判決關於甲○○部分撤銷。
甲○○共同傷害人之身體，處拘役參拾日，如易科罰金以參佰元
折算壹日。
其他上訴駁回。
    事  實
一、緣乙○○與其父郭芳木、其子甲○○三人於嘉義市○○路一
    ０三號前設攤販賣飲食，與住於相鄰同路一０五號之丙○○○因設攤位置屢生齟齬，素有嫌隙，又郭芳木於九十四年三
    月二十六日晚上十一時四十分許，在同路一０五號前，因郭
    芳木拉起相隔二址所用塑膠布（丙○○○房客劉智愷所有）
    ，丙○○○心生不滿而咄咄質問，二人驟生言詞衝突，乙○○、甲○○見狀挑動積怨，竟憤而與郭芳木共同基於普通傷
    害之犯意聯絡，在嘉義市○○路一０五號前，郭芳木先以右
    手握拳由上而下，毆打丙○○○頭部數下，致丙○○○受有
    「頭部腫挫傷（頭頂部位）」之傷害（郭芳木部分業經另案
    判處拘役四十日確定）；甲○○趨前喝罵丙○○○而遭抓住
    衣領並傷及臉部致生肢體衝突時（丙○○○傷害甲○○部分
    ，經另案判處拘役三十日確定），蹴踢丙○○○右膝一下，
    致丙○○○受有「右膝部擦挫傷一×一公分」傷害。旋由乙○○、甲○○分別抓住其左、右手臂，用力抓扯間，更由乙○○出手毆打丙○○○左耳，致丙○○○受有「雙上肢紅腫
    挫傷、左側臉部（左耳附近）紅腫」傷害且不支倒地。嗣因
    現場多人架開雙方後，由蔡榮哲、劉智愷將丙○○○扶至前
    址一０五號前，雙方始行罷手。
二、案經丙○○○訴由臺灣嘉義地方法院檢察署檢察官偵查起訴
    。
    理  由
壹、程序方面：
  一關於撤回起訴部分；
    公訴人於起訴書犯罪事實記載「被告甲○○基於重傷害之犯
    意，在僅距丙○○○三‧五公尺之遙，持客觀上足以使人受
    重傷之紅色請勿停車拒馬朝丙○○○與劉智愷方向用力丟擲
    ，僅因一時失準，拒馬自丙○○○與劉智愷頭上飛越，丙○○○與劉智愷始倖免於難」一節，因認被告甲○○涉犯刑法
    第二百七十八條第三項、第一項之重傷害未遂罪，惟經公訴
    人於原審言詞辯論終結前撤回起訴，有九十五年聲撤字第一
    二號、九十五年度蒞字第六八六號撤回起訴書一份附卷可憑
    ，前揭起訴事實已非起訴範圍，亦非上訴審所得審究，合先
    敘明。
  二關於證據能力部分：
  (一)本件被告乙○○、甲○○及共同選任辯護人林彥百律師於原
    審言詞辯論終結前，對於被告以外之人蔡榮哲、劉智愷於偵
    查時在檢察事務官前詢問筆錄，就其證據能力異議一節（詳
    原審卷第二五頁）。經查本案證人蔡榮哲、劉智愷於另案審
    理中（原審法院九十四年度簡上字第一八九號）之證述，雖
    與前開異議之檢察事務官前詢問筆錄略有不符，惟檢察官既
    捨棄再傳訊證人（詳原審卷第一二三頁），又未舉證證明前
    開證人於檢察事務官前所為陳述，有何較具可信之特別情況
    ，且非證明犯罪事實所必要（蓋證人於原審法院另案九十四
    年度簡上字第一八九號審理時證述明確，且對其證據能力無
    異議，無須前開檢察事務官詢問筆錄加以證明），核與刑事
    訴訟法第一百五十九條之二所定例外情形不符，是證人此部
    分之證述，依刑事訴訟法第一百五十九條之二規定，應無證
    據能力。
  (二)本件被告乙○○、甲○○及共同選任辯護人林彥百律師於原
    審言詞辯論終結前，對於警卷、偵查卷及原審卷內被告及丙○○○、郭芳木、林麗君、郭素如等警詢筆錄、偵訊筆錄，
    及蔡榮哲、劉智愷於偵查時經具結之偵訊筆錄，及傷害診斷
    書（丙○○○、郭芳木、甲○○）、攤位及拒馬照片、嘉義
    市警察局受理各類案件紀錄表、嘉義市東區調解委員會調解
    筆錄、原審法院九十四年簡上字第一八九號案件審判筆錄、
    前案紀錄等傳聞證據，均同意為證據方法。且未對證據能力
    聲明異議，被告二人於原審準備程序及審理時均承認有肢體
    衝突，且於原審準備程序及審理時經選任辯護人，審理過程
    亦經進行交互詰問程序，前述證據復無顯不可信之情況，本
    院審酌採納該等傳聞證據，無礙被告與辯護人等於程序上之
    彈劾詰問權利，認前開傳聞證據合於刑事訴訟法第一百五十
    九條之一、之二、之四、之五等規定，因而具備證據能力。
貳、實體方面：
一、訊之上訴人即被告甲○○、乙○○固不爭執平時與告訴人丙○○○為設攤位置素有嫌隙，以及郭芳木如何於前揭時、地
    與告訴人發生肢體衝突，並毆打告訴人成傷，與該日告訴人
    確受有「雙上肢紅腫挫傷、左側臉部紅腫」之傷害等情。惟
    矢口否認有何共同傷害告訴人犯行，認為告訴人前後就遭被
    告甲○○、乙○○及共犯郭芳木毆打次序之情節指訴不一，
    與證人蔡榮哲、劉智愷證述不盡相符，顯係誇大不實。被告
    甲○○辯稱：該日衝突時，除遭告訴人拉扯衣領外，並未再
    與告訴人有肢體接觸；被告乙○○則辯稱：告訴人頭臉之傷
    為其父郭芳木造成，其僅於告訴人拉住被告甲○○衣領時，
    以右手靠住告訴人後背、以左手拉開告訴人，未為毆傷行為
    云云。
二、經查：
  (一)被告甲○○、乙○○如何於前揭時、地與共犯郭芳木共同毆
    打告訴人成傷等情，業據告訴人迭於警詢、偵審時指訴綦詳
    ，共犯郭芳木傷害告訴人部分，並經原審法院以九十四年度
    簡上字第一八九號依傷害罪判處郭芳木拘役四十日確定，有
    判決書一份存卷足參，而告訴人受有傷害，復有其提出之行
    政院衛生署嘉義醫院傷害診斷書一份（檢驗日期九十四年三
    月二十七日凌晨零時四十五分）附卷可憑（詳偵續卷第五頁
    ）。依上開診斷書記載告訴人受有「頭部腫挫傷（頭頂部位
    ）」、「雙上肢紅腫挫傷」、「右膝部擦挫傷一×一公分」
    之傷害，其人體位置圖更載明告訴人「左側臉（左耳附近）
    紅腫之傷勢甚明。被告甲○○、乙○○既不爭執告訴人於該
    日確受有上開傷勢，該傷勢又核與其指訴遭共犯郭芳木以拳
    由上而下毆打其頭部（詳他字卷第十九頁）、遭被告甲○○
    及乙○○抓住雙上肢抓扯、遭被告乙○○毆打左耳部、遭被
    告甲○○蹴踢右膝等情節相符（詳他字卷第十九頁、發查字
    卷第十七頁、偵續字卷第十八頁、原審卷第一七０至一七二
    頁），告訴人上開指訴，堪認確屬有據。
  (二)選任辯護人固為被告辯以告訴人歷次指訴遭被告二人及郭芳
    木毆打次序之情節均有出入，並與證人蔡榮哲、劉智愷證述
    情節不盡相符，顯屬浮誇不實一節。然查告訴人雖歷次就遭
    毆打次序或陳稱係遭「郭芳木打頭、被告甲○○踢倒、被告
    乙○○拉髮」（詳他字卷第十九頁）、「先遭被告甲○○踢
    倒、再遭被告乙○○打左耳、再遭郭芳木及被告甲○○打頭
    」（詳發查字卷第十七頁）、「先遭被告甲○○踢倒、再遭
    被告甲○○及乙○○分別抓住雙手、再遭被告乙○○抓住頭
    髮、再遭被告甲○○打右側上身、再遭被告乙○○打左耳，
    另郭芳木打其頭部」（詳偵續卷第十八頁）等情。證人蔡榮
    哲、劉智愷則證述未看見被告甲○○、乙○○打人（詳調偵
    卷第十七、十八頁、他字第十五、十九頁）等語。雖告訴人
    歷次就遭被告甲○○、乙○○及共犯郭芳木毆打之次序情節
    ，及與證人陳述內容，雖略有差異。惟就其所受傷勢確為該
    日衝突時所肇致一節，為告訴人指訴不移，更為兩造所不爭
    ，已如前述。雖告訴人就遭毆成傷次序之陳述縱有部分前後
    不符，或互有歧異，法院仍得本諸自由心證斟酌，非謂一有
    不符或矛盾，即應認其全部均為不可採信。尤其關於被告行
    為動機、手段及結果等之細節方面，告訴人指陳，難免匿飾
    己方尋釁情節，誇大對方犯行，證人證言亦有因時地因素而
    未及親見、親聞可能，然其基本事實之陳述，若果與真實性
    無礙時，則仍非不得予以採信（最高法院七十四年台上一五
    九九號判例意旨參照）。又人之記憶本有因觀察力、注意力
    及記憶力不同而不完整及遺忘之缺陷，則以告訴人年逾古稀
    之齡（十八年十二月十三日生），驟遭群毆受創驚怖之際，
    殊能於細節記憶周全，況案發日（九十四年三月二十六日）
    迄今已逾年餘，因時日久歷而對案發經過細節漸趨模糊淡忘
    ，或因回答訊問時所用描述用語不同，省略片段情節，或因
    紀錄之詳簡有異導致陳述相互不一，於經驗法則無違。其主
    要陳述即「遭郭芳木以拳由上而下毆打其頭部、遭被告甲○○及乙○○抓住雙上肢抓扯、遭被告乙○○毆打左耳部、遭
    被告甲○○蹴踢右膝」等主要情節一致，仍應得採為裁判之
    基礎。
  (三)又告訴人遭被告甲○○蹴踢右膝、遭被告甲○○及乙○○抓
    住雙上肢抓扯、遭被告乙○○毆打左耳部情節，固為被告二
    人否認，惟自被告甲○○一再辯稱僅曾遭告訴人抓住衣領一
    情，而被告甲○○與告訴人肢體衝突結果，受有「頸部三×
    零點一公分之擦傷及臉部一×零點一公分、三×零點一公分
    之擦傷」等傷害，有傷害診斷書一份存卷足參（詳發查字第
    四七四號卷第三一頁）。則被告頸部受制、頸臉部受傷之際
    ，豈無出於抗拒反制之舉？佐以告訴人確受有「右膝部擦挫
    傷一×一公分」傷害、告訴人就其右膝遭被告甲○○踢傷一
    情更屢次指訴不移，則被告甲○○與告訴人肢體衝突之際，
    蹴踢告訴人右膝成傷一節，殊堪認定。另就告訴人所受其餘
    傷勢以觀，依前揭行政院衛生署嘉義醫院傷害診斷書記載，
    及診治醫師蔡安裕於原審到庭結證稱：告訴人雙手紅腫範圍
    ，左側前臂約三分之一、右側前臂約四分之一，約相當於一
    個手掌大，如非常用力抓住該處，可能造成上開傷勢，且不
    太可能係跌倒造成等語明確（詳原審卷第一一五至一一七頁
    ）。參以被告乙○○自陳其於告訴人拉住被告甲○○衣領時
    ，以右手靠住告訴人後背、以左手拉開告訴人、該時立於告
    訴人左側等語情節（詳原審卷第一八二頁），適與被告甲○○遭告訴人抓住衣領後，與被告乙○○分別抓住告訴人右、
    左手抓扯情節相符。更得據以推論被告乙○○係面對告訴人
    立於其左側，以左手抓扯告訴人之際，既意在分開告訴人與
    被告甲○○，則其右手施力方向當係與左手相反，殊無猶以
    右手靠住告訴人背後之理，被告乙○○此節所辯既無足採。
    進而佐諸告訴人所受左側臉（左耳附近）紅腫傷勢，確有可
    能係遭拳捶打造成，亦為證人蔡安裕結證在卷（詳原審卷第
    一一五頁），則被告乙○○於該時以出手毆打告訴人左耳部
    位成傷一節，要無疑義。
  (四)又按共同正犯之意思聯絡，不限於事前有所協議，其於行為
    當時，基於相互之認識，以共同犯罪之意思參與者，亦無礙
    於共同正犯之成立（最高法院七十三年台上字第一八八六號
    判例參照）。被告甲○○、乙○○與共犯郭芳木前揭傷害行
    為，縱略有先後，然均出於設攤位置爭執之傷害動機，又均
    在場，被告甲○○、乙○○傷害行為更緊接於郭芳木毆打行
    為後為之，則被告甲○○、乙○○與共犯郭芳木間就普通傷
    害犯行，顯有共同傷害犯意聯絡甚明。
  (五)至證人郭芳木雖於原審到庭結證稱：被告甲○○、乙○○未
    為前揭傷害行為，惟其與被告既係直系血親，其立於現場，
    然就告訴人該時頭部以外傷勢如何肇致，又空言不知或未注
    意云云，顯與常情相違，所為證詞顯係出於迴護脫免之情，
    不足採信。承前各節，勾稽以觀，被告甲○○、乙○○共同
    傷害情節，至為灼然，前開所辯無非臨訟卸責之詞，均無足
    採，本件事證明確，被告甲○○、乙○○犯行即堪認定。
三、按行為後法律有變更者，適用行為時之法律。但行為後之法
    律有利於行為人者，適用最有利於行為人之法律，刑法第二
    條第一項定有明文。刑法第四十一條第一項前段規定，業於
    九十四年二月二日修正公布，並自九十五年七月一日施行，
    將原規定：「犯最重本刑為五年以下有期徒刑以下之刑之罪
    ，而受六個月以下有期徒刑或拘役之宣告，因身體、教育、
    職業、家庭之關係或其他正當事由，執行顯有困難者，得以
    一元以上三元以下折算一日，易科罰金。」修正規定：「犯
    最重本刑為五年以下有期徒刑以下之刑之罪，而受六個月以
    下有期徒刑或拘役之宣告者，得以新臺幣一千元、二千元或
    三千元折算一日，易科罰金。」又於九十五年五月十七日公
    布將罰金罰鍰提高標準條例第二條刪除，並自九十五年七月
    一日生效，原定數額提高為一百倍折算一日，經比較仍應以
    行為時法之修正前刑法第四十一條第一項及罰金罰鍰提高標
    準條例第二條規定，有利於行為人。又刑法施行法於九十五
    年六月十四日增訂第一條之一第一項規定：「中華民國九十
    四年一月七日刑法修正施行後，刑法分則編所定罰金之貨幣
    單位為新臺幣。」第二項規定：「九十四年一月七日刑法修
    正時，刑法分則編未修正之條文有罰金者，自九十四年一月
    七日修正施行後，就其所定數額提高為三十倍。但七十二年
    六月二十六日至九十四年一月七日新增或修正之條文，就其
    所定數額提高為三倍。」被告等本案所犯之罪，自應依法將
    法定刑罰金額度提高三十倍。惟上開增訂條文公布生效前，
    罰金罰鍰提高標準條例第一條規定提高二倍至十倍，又依現
    行法規所定貨幣單位折算新臺幣條例第二條規定，銀元以新
    臺幣三倍折算之，仍較新法有利於被告。此部分經比較新舊
    法，行為後之法律並非較有利於行為人，仍應適用行為時法
    ，則原判決適用行為時法即無不當，自不構成撤銷之事由。
四、核被告甲○○、乙○○所為，係犯刑法第二百七十七條第一
    項之普通傷害罪。被告甲○○、乙○○與共犯郭芳木間就普
    通傷害犯行，有犯意聯絡及行為分擔，均為共同正犯。
五、原審認被告甲○○罪證明確，因予論罪科刑，固非無見，惟
    原判決就認定被告甲○○趨前喝罵告訴人丙○○○，而遭抓
    住衣領並傷及臉部致生肢體衝突時（丙○○○傷害甲○○部
    分，經判處拘役三十日確定），蹴踢丙○○○右膝一下，致
    丙○○○受有「右膝部擦挫傷一×一公分」傷害，旋由乙○○、甲○○分別抓住其左、右手臂，用力抓扯間，更由乙○○出手毆打丙○○○等情，而被告甲○○亦因遭告訴人抓傷
    ，且告訴人經原審法院以九十五年度簡上字第四八號判處告
    訴人傷害罪拘役三十日確定，同案被告乙○○亦因此經判處
    拘役四十日，何以被告應受宣告有期徒刑三月，原判決未予
    說明其理由，顯然量刑失衡，容有未洽。被告甲○○上訴意
    旨否認犯行，雖無可採，然原判決就此部分既有可議，自屬
    無可維持，自應由本院依法將原判決撤銷改判，以期適法。
    爰審酌被告甲○○並無前案紀錄，有臺灣高等法院被告前案
    紀錄表附卷可按，素行尚佳；其出於細故齟齬衝突之動機及
    目的；犯罪時受有被害人言語刺激，以及被告等祖孫三代共
    同對七十六歲年邁老嫗（丙○○○為十八年次出生）拳腳相
    向之手段；且被告甲○○犯案時幫助其父乙○○經營飲食販
    賣，犯案後入伍服役，以及大專畢業之智識程度；與被害人
    平日為鄰居之關係；犯罪造成被害人身體受有傷害僅「右膝
    部擦挫傷一×一公分」，被告甲○○亦因遭告訴人抓傷（告
    訴人傷害罪經判處拘役三十日確定）；及犯後矢口否認，未
    達成和解之態度等一切情狀，量處拘役三十日，並諭知如易
    科罰金以三百元折算一日之標準。
六、原審以被告乙○○罪證明確，因予適用刑法第二十八條、第
    二百七十七條第一項、（修正前）第四十一條第一項前段，
    罰金罰鍰提高標準條例第一條前段、（修正前）第二條規定
    ，並審酌被告乙○○於七十八年間曾有竊盜罪判刑確定，然
    緩刑期滿未經撤銷，素行尚佳；出於細故齟齬衝突之動機及
    目的；犯罪時受有被害人言語刺激；然祖孫三代共同對七十
    六歲年邁老嫗（丙○○○為十八年次出生）怒拳相向之手段
    ；被告乙○○與其妻、兒共同經營該店及扶養其父母之生活
    狀況；被告乙○○為高中畢業之智識程度；與被害人平日為
    鄰居之關係；犯罪造成被害人身體受有傷害，及犯後矢口否
    認，未達成和解之態度等一切情狀，量處拘役四十日，併諭
    知如易科罰金以三百元折算一日之標準。本院經核原判決關
    於此部分認事用法，並無不合，量刑亦稱允當。上訴意旨，
    否認犯行，指摘原判決不當，為無理由，應予駁回。
據上論斷，應依刑事訴訟法第三百六十八條、第三百六十九條第
一項前段、第三百六十四條、第二百九十九條第一項前段，刑法
第二條第一項前段、第二十八條、第二百七十七條第一項、（修
正前）第四十一條第一項前段，罰金罰鍰提高標準條例第一條前
段、（修正前）第二條，判決如主文。
本案經檢察官蘇南桓到庭執行職務。
中    華    民    國  九十五  年    八    月    十五  日
                    刑事第二庭  審判長法  官  葉居正
                                      法  官  莊俊華
                                      法  官  李文福
以上正本證明與原本無異。
不得上訴。
                                      書記官  李良倩
中    華    民    國  九十五  年    八    月    十五  日
附錄本判決論罪法條全文：
刑法第二百七十七條(普通傷害罪)
傷害人之身體或健康者，處三年以下有期徒刑、拘役或一千元以
下罰金。
犯前項之罪因而致人於死者，處無期徒刑或七年以上有期徒刑；
致重傷者，處三年以上十年以下有期徒刑。


司法院資訊處製作；財團法人民間司法改革基金會備份。
